【裁判字號】    90,訴,153
【裁判日期】    901029
【裁判案由】    拆屋還地等
【裁判全文】
臺灣桃園地方法院民事判決  九十年度訴字第一五三號
    原      告  丁○○○
    原      告  甲○○
    原      告  乙○○
    被      告  丙○○
右當事人間拆屋還地等事件，本院判決如左：
    主    文
被告應將坐落桃園縣大園鄉○○○段下厝縣子小段三八之一六地號土地（面積參仟伍
佰伍拾平方公尺）上如附圖（一）Ａ部分所示面積零點零壹壹柒公頃土地上之貳層房
屋；（二）Ｂ所示部分面積零點壹零玖貳公頃土地上之混凝土地面及圍牆；（三）Ｃ
、Ｆ、Ｋ所示部分面積各為零點壹貳玖參公頃、零點零零壹肆公頃及零點零伍參貳公
頃土地上之鐵架；（四）Ｄ、Ｉ所示部分面積各為零點零零陸玖公頃、零點零貳玖貳
公頃土地上之菜園；（五）Ｅ、Ｊ所示部分面積各為零點零零貳捌公頃、零點零零伍
參公頃之一層房屋；（六）Ｇ部分所示面積零點零零零貳公頃之水塔；（七）Ｈ所示
部分面積零點零零伍捌公頃之雞舍（建物）全部拆除，並將土地全部返還原告及其他
共有人全體。
訴訟費用由被告負擔。
本判決於原告以新台幣壹佰伍拾萬元供擔保後，得假執行。
    事    實
甲、原告方面：
  壹、聲明：如主文第一項所示，及為以供擔保為條件之假執行宣告。
  貳、陳述：
    一、本件坐落桃園係大園鄉○○○段下厝縣子小段三八之一六地號土地（下稱：
        系爭土地），面積三千五百五十平方公尺，係原告與其他共有人許阿掌等四
        十人共有，有土地登記謄本可稽。豈料被告無正當權源，竟在系爭土地上建
        造如聲明第一項所示建物、圍牆、雞舍等地上物，有照片及鈞院八十七年度
        訴字第一一三七號確定判決可稽。
    二、按所有人對於無權占有或侵奪其所有物者，得請求返還之。對於妨害其所有
        權者，得請求除去之，民法第七百六十七條定有明文；又對於無權占有侵害
        共有物者，請求返還共有物之訴，得由共有人其中之一人單獨提起，有司法
        院二十八年院字第一九五０號解釋及最高法院二十八年度上字第二三六一號
        判例可資參照。是共有人中之一人，無論其應有部分及面積如何，依法均得
        為共有人全體就共有物全部提起返還之訴。查本件被告無任何合法權源，占
        用系爭土地，迭經原告催請交還土地，均未獲置理，為此訴請被告將上開地
        上物拆除，並將全部土地交還原告及其他共有人全體。
    三、對於被告抗辯之陳述：
    （一）系爭土地為原告及訴外人許阿掌等四十三人共有，有土地登記謄本可稽，
          被告所指之原共有人吳阿招，係原告丁○○○之被繼承人，亦即吳阿招僅
          是系爭土地之共有人之一，其自無同意被告搭建農舍之權限。
    （二）姑不論吳阿招生前不認識證人許蔡火，且其目不識丁，亦不可能隨便同意
          被告搭建農舍。並且，如果被告於搭建農舍前確曾得吳阿招同意，則被告
          依法即可搭建合法之農舍，並取得合法農舍之證明，何以被告迄今未能提
          出合法搭建農舍之證明？
    （三）所謂農舍係便利耕作而設，並不以解決佃農家族實際居住問題為目的。本
          件被告所搭建者，係一棟二層樓之房屋，其內有三間臥房，廚房、客廳、
          浴室各一間，並非供便利工作所設之農舍乙節，業經鈞院八十七年訴字第
          一一三七號租佃爭議事件勘驗現場，製有勘驗筆錄附卷可按，是被告抗辯
          所搭建者是農舍云云，不可採。
    （四）再者，被告因於系爭土地上設置大範圍之養雞場，而非供耕作使用之事實
          ，亦經鈞院於八十九年八月二十八日以八十七年度訴字第一一三七號租佃
          爭議事件，認定被告有耕地三七五減租條例第十六條所規定不自認耕作之
          情事，判決被告就系爭土地原訂之耕地租約無效確定在案。是退步言之，
          縱認被告抗辯所搭建者係農舍，兩造間有使用借貸關係等情非虛，然該農
          舍記係原供被告依原租佃契約耕作使用者，茲該租約既已無效，足認兩造
          間之使用借貸目的已完畢，則依民法第四百七十條規定，原告自得請求被
          告返還，是被告抗辯非無權占用云云，亦非可採。
  參、證據：提出地籍圖影本一件、土地登記謄本一件、民事判決影本一件、照片二
      張為證，並聲請勘驗現場。
乙、被告方面：
  壹、聲明：原告之訴及假執行之聲請均駁回。
  貳、陳述：
    一、兩造就系爭坐落桃園係大園鄉○○○段下厝縣子小段三八之一六地號土地原
        有耕地租約，為鈞院八十七年度訴字第一一三七號民事判決認定之事實，自
        堪信為真實。
    二、查系爭房屋，係系爭土地在耕地租賃關係存續中搭建之農舍，且原告有同意
        被告搭建農舍（嗣又改稱係原出租人吳阿招於民國六十年同意被告搭建）。
        是兩造間有使用借貸關係，並非無權占有，從而原告不得依民法第七百六十
        七條之規定，請求拆屋還地。
    三、按當事人互相表示意思一致者，無論其為明示或為默示，契約即為成立，民
        法第一百五十三條第一項定有明文。又所謂意思表示一致，無論其為明示或
        為默示，均包含在內。桃園縣蘆竹地政事務所土地複丈成果圖所示Ａ部分之
        二層房屋及Ｅ、Ｊ部分之一層房屋，均係系爭土地在耕地租賃關係存續中（
        約民國六十年間）所搭建之農舍，其中Ａ部分之二層房屋供人居住，另Ｅ、
        Ｊ部分之一層房屋，係供置放農耕機具及農業用品。上開農舍搭建迄今已近
        三十年之久，而原告之住宅距離上開農舍亦僅約五百公尺而已，且於被告飼
        養雞隻期間，原告有需要就會來買雞，有時一年間來買好幾次，是被告搭建
        農舍之事實，原告無法諉為不知，原告如不同意被告搭建農舍，早就訴請拆
        屋還地，豈會拖延至今。故原告有默示之同意被告搭建系爭農舍，甚為灼然
        。
    四、按民法第四百六十四條規定稱使用借貸者，謂當事人約定，一方以物無償貸
        與他方使用，他方於使用後，返還其物之契約。可見使用借貸契約之「通常
        目的」即在使借用人得以使用借用物，是故當世人於訂立使用借貸契約時，
        對使用方法及使用範圍為約定，於借用人而言，應僅係通常使用目的所為之
        限制而已，尚難因之即謂該使用借貸有民法第四百七十條第一項「依借貸目
        的」定其使用期限規定之適用。是原告主張該農舍係依原租佃契約耕作使用
        者，茲該租約既已無效，足認兩造間之使用借貸目的已完畢，依民法第四百
        七十條規定，原告自得請求被告返還云云，顯有誤會。況使用借貸契約係獨
        立之契約，並非依附耕地租約而存在，故耕地租約之無效並不影響使用借貸
        契約之效力。
    五、按借用人就借用物支出有益費用，因而增加該物之價值者，貸與人應償還其
        費用，民法第四百六十九條第二項準用同法第四百三十一條第一項規定甚明
        。被告為搭建農舍，花費甚鉅，此項有益費用，原告自應償還被告。
  參、證據：聲請訊問證人許蔡火。
丙、本院依聲請原告勘驗現場，並囑託桃園縣蘆竹地政事務所派員會同測量，製有勘
    驗筆錄及複丈成果圖附卷。
    理    由
一、本件原告主張本件坐落桃園係大園鄉○○○段下厝縣子小段三八之一六地號土地
    （下稱：系爭土地）係原告三人及訴外人許阿掌等人共有，又兩造間於系爭土地
    原耕地租佃契約業經判決該租約無效確定之事實，業據原告提出系爭土地登記謄
    本及民事判決（網頁本）為證，復為被告所不爭執，自堪信為真實。
二、被告雖抗辯原土地所有權人吳阿招於民國六十年間曾同意被告搭建農舍，又原告
    明知其搭建農舍，卻未請求拆屋還地，係默示同意其使用，是被告占用系爭土地
    係本於使用借貸之法律關係，非無權占有云云，但原告否認。經查：
（一）共有物全部或一部之出租、出借，屬於民法第八百二十一條第一項所定之管理
      行為，除契約另有訂定外，應由全體共有人共同為之，如部分共有人未經他共
      有人同意，擅將共有物之全部或一部出租、出借，對於他共有人自不生效力。
      是本件被告主張吳阿招同意其搭建農舍乙節縱然屬實，但吳阿招僅係系爭土地
      之共有人之一，其縱同意被告於系爭土地上搭建農舍，對其他共有人亦不生效
      力。
（二）按所謂默示之意思表示，係指依表意人之舉動或其他情事，足以間接推知其效
      果意思者而言，若單純之沈默，則除有特別情事，依社會觀念可認為一定意思
      表示者外，不得謂為默示之意思表示。查被告主張原告知其搭建農舍，卻未主
      張拆屋還地乙節，縱然屬實，但此應僅係單純之沈默，尚難認原告有默示同意
      被告搭建農舍之意思表示。
（三）綜上，被告主張其係本於使用借貸之法律關係占用系爭土地，非無權占有云云
      ，尚非可採。
三、從而，原告依民第七百六十七條之規定請求被告應將坐落桃園縣大園鄉○○○段
    下厝縣子小段三八之一六地號土地（面積參仟伍佰伍拾平方公尺）上如附圖（一
    ）Ａ部分所示面積零點零壹壹柒公頃土地上之貳層房屋；（二）Ｂ所示部分面積
    零點壹零玖貳公頃土地上之混凝土地面及圍牆；（三）Ｃ、Ｆ、Ｋ所示部分面積
    各為零點壹貳玖參公頃、零點零零壹肆公頃及零點零伍參貳公頃土地上之鐵架；
    （四）Ｄ、Ｉ所示部分面積各為零點零零陸玖公頃、零點零貳玖貳公頃土地上之
    菜園；（五）Ｅ、Ｊ所示部分面積各為零點零零貳捌公頃、零點零零伍參公頃之
    一層房屋；（六）Ｇ部分所示面積零點零零零貳公頃之水塔；（七）Ｈ所示部分
    面積零點零零伍捌公頃之雞舍（建物）全部拆除，並將土地全部返還原告及其他
    共有人全體為有理由，應予准許。
四、原告陳明願供擔保，聲請宣告假執行，核無不合，爰酌定相當擔保金額予以准許
    。
五、因本案事證已臻明確，兩造其餘主張陳述及所提之證據，均毋庸再予審酌，附此
    敘明。
六、據上論結，原告之訴為有理由，依民事訴訟法第七十八條、第三百九十條第二項
    判決如主文。
中      華      民      國    九十      年      十      月     二十九   日
                                        臺灣桃園地方法院民事第一庭
~B法      官  林望民
右為正本係照原本作成
如對本判決上訴須於判決送達後廿日內向本院提出上訴狀
中      華      民      國    九十      年      十      月     二十九   日
~B書  記  官  劉文松


司法院資訊處製作；財團法人民間司法改革基金會備份。
